【裁判字號】    98,上,290
【裁判日期】    980616
【裁判案由】    侵權行為損害賠償
【裁判全文】
臺灣高等法院民事判決                   98年度上字第290號
上  訴  人  甲○○
                        之1號3樓
訴訟代理人  陳純仁律師
被上訴人    丙○○
            丁○○
            乙○○
共      同
訴訟代理人    趙培宏律師
              邱任晟律師
上列當事人間請求侵權行為損害賠償事件，上訴人對於中華民國
98年2月19日臺灣士林地方法院97年度訴字第1430號第一審判決
提起上訴，本院於中華民國98年6月2日言詞辯論終結，判決如下
：
    主    文
上訴駁回。
第二審訴訟費用由上訴人負擔。
    事實與理由
一、本件上訴人起訴主張：上訴人於民國（下同）79年11月至84
    年11月30日間，任職於訴外人迪和企業管理顧問股份有限公
    司（以下簡稱迪和公司），擔任協理一職，負責新創事業規
    劃、營運計畫書撰寫、特定專題研究、高科技事業投資案評
    估、創投基金經營及策略規劃等事務。訴外人中租投資股份
    有限公司（以下簡稱中租公司）為一創投公司，於79 年9月
    26日與迪和公司簽訂創業投資委託經營契約（以下簡稱系爭
    契約），委託迪和公司之經營團隊代其經營管理，故中租公
    司於80年1月草創之初，即由上訴人代為擘劃及制訂各項運
    作模式典範，初期投資對象亦為上訴人所建議辦理，中租公
    司因而獲得龐大之利益，依75年間修正公布之創業投資事業
    管理規則（已於90年間廢止）第13條第3款規定，上訴人自
    得請求中租公司給付報酬。又系爭契約第5條約定，中租公
    司每年應將獲利之20%支付予迪和公司。且依創投業界習慣
    ，創投公司對於受其委託之經營管理團隊成員，除給予管理
    費用外，皆會給予獲利之20%作為獎勵。系爭契約具有利他
    契約之性質，且由創業投資事業管理規則之制訂過程及演變
    情形，可知系爭契約第5條中租公司支付報酬之對象應為迪
    和公司之經理人，上訴人為迪和公司之協理，屬公司經營團
    隊之高層，應得依系爭契約第5條或創投習慣請求中租公司
    支付獎金或報酬。被上訴人丙○○、丁○○、乙○○為中租
    公司之董事，均屬中租公司之負責人，上訴人前向中租公司
    請求給付上開獎金或報酬遭拒，經上訴人以存證信函催告後
    ，被上訴人仍未予置理。被上訴人執行中租公司之業務，故
    意不支付業績獎金或報酬，致上訴人受有損害，違反誠信原
    則，且違背法令，應依民法第184條第1項、第148條、公司
    法第23條第2項規定，負連帶賠償責任等情。求為判決：(一)
    被上訴人應連帶給付上訴人新台幣（下同）425萬元及自起
    訴狀繕本送達翌日起至清償日止按年息5%計算之利息。(二)願
    供擔保，請准宣告假執行。
二、被上訴人則以：上訴人前訴請中租公司給付報酬、績效獎金
    ，業經另案判決確定認中租公司並無給付義務，被上訴人未
    同意給付上訴人報酬，自不構成侵權行為。上訴人所據之「
    創業投資事休管理規則」已於90年6月4日廢止，被上訴人係
    於該管理規則廢止後始擔任中租公司董事，自無執行職務違
    反該管理規則之情事，且中租公司既不負給付責任，被上訴
    人自無依公司法第23條第2項負連帶賠償責任之可言。又系
    爭契約為中租公司與迪和公司於79年9月26日所簽定，非屬
    利他性質之契約，業經確定判決認定在案，上訴人與被上訴
    人均非系爭契約之當事人，上訴人主張其可依系爭契約第5
    條約定請求被上訴人給付獎金或報酬，亦無可採。
    上訴人雖曾任職迪和公司，但非中租公司人員，與中租公司
    及被上訴人間並無任何契約或債權債務關係存在，上開「創
    業投資事休管理規則」並無創投公司應給付受委託管理公司
    之經營團隊成員報酬或獎金之規定，中租公司歷年章程亦均
    無須給付迪和公司經理人獎金或報酬之規定，中租公司及被
    上訴人與上訴人間並無民法148條規定之適用。上訴人主張
    被上訴人違反上開管理規則，並引民法第148條規定作為請
    求權基礎，應屬誤會。又上訴人於前案已主張依創投習慣請
    求給付，並經駁回確定，上訴人所提資料均無提及創投公司
    對於受委託之管理公司之經營副團隊成員，有給付獎金或報
    酬之習慣，上訴人以其得依習慣請求給付，主張被上訴人有
    侵權行為，亦非有理。且上訴人已於84年11月自迪和公司離
    職，則其請求權亦因罹於2年之短期時效而消滅等語，資為
    抗辯。
三、原審判決駁回上訴人之訴及其假執行之聲請，上訴人不服提
    起上訴，其上訴聲明為：(一)原判決廢棄。(二)被上訴人應給付
    上訴人425萬元及自起訴狀繕本送達翌日起至清償日止按年
    息百分之五計算之利息。(三)第一、二審訴訟費用由被上訴人
    負擔。(四)願供擔保，請准宣告假執行。被上訴人答辯聲明為
    ：上訴駁回，第二審訴訟費用由上訴人負擔。
四、本件經依民事訴訟法第463條、第270條之1第1項第3款規定
    ，整理兩造不爭執事項並協議兩造簡化爭點為：
（一）兩造不爭執事項：
  １、訴外人中租公司與迪和公司於79年9月26日簽訂委託管理
      契約，由中租公司委託迪和公司代為處理其資產之投資、
      轉讓及再投資業務。上訴人於79年11月至84年11月30 日
      期間任職於訴外人迪和公司，擔任協理一職。
  ２、上訴人個人與中租公司並無直接之受僱關係。
  ３、被上訴人丙○○現為中租公司之董事兼董事長，被上訴人
      丁○○、被上訴人乙○○現為中租投資公司之董事。
  ４、上訴人前依中租公司與迪和公司間委託管理契約第5條、
      75年「創業投資事業管理規則」第13條第3款規定，及創
      投業界習慣，請求中租公司給付報酬，經士林地方法院95
      年訴字第1148號判決、本院96年度上字第670號判決及最
      高法院96年台上字第2895號裁定駁回確定。上訴人提起再
      審亦經本院97年度再字第6號判決、最高法院97年度台上
      字第1146號裁定駁回在案。上訴人另提再審，復經本院以
      97年度再字第36號判決駁回在案。
（二）兩造爭點：
  １、訴外人中租公司依據其與迪和公司間於79年9月26日所簽
      系爭契約第5條約定之獎金給付之對象，係中租公司或中
      租公司承辦理迪和公司委託管理事項之經營管理團隊成員
      ？中租公司有無給付上訴人報酬之義務？
  ２、上訴人可否依75年創業投資事業管理規則第13條第3款請
      求中租公司給付報酬？
  ３、創投業界有無委託管理公司應給付受託管理契約辦理委託
      管理事項之經營團隊成員報酬之習慣？如有，上訴人可否
      依該習慣請求中租公司給付報酬？
  ４、中租公司拒絕應給付上訴人報酬，有無違反誠信原則？
  ５、被上訴人未同意給付上訴人報酬，有無違背法令？是否構
      成侵權行為？有無違反誠信原則？
五、茲就上開爭點，析述本院得心證之理由如下：
（一）訴外人中租公司依據其與迪和公司間於79年9月26日所簽
      系爭契約第5條約定之獎金給付之對象，係中租公司或中
      租公司承辦理迪和公司委託管理事項之經營管理團隊成員
      ？中租公司有無給付上訴人報酬之義務？
      查系爭契約第5條約定「獎金：甲方（即中租公司）應就
      會計師查核簽證後之稅前淨收益，優先扣除過去已發生之
      累計虧損及扣除已投資未處分者可能產生之損失（此損失
      應由乙方（即迪和公司）逐案評估，並經由方確認後認列
      為準），及再扣除利息收入後，提列出百分之二十作為乙
      方之獎金」（見本院卷第39頁），契約條文既已約定中租
      公司提列一定成數之稅前淨收益給予迪和公司，則中租公
      司給付獎金之對象自為系爭契約之相對人迪和公司，而非
      迪和公司承辦中租公司委託管理事項之經營團隊之成員，
      上訴人前依上開條文約定，訴請中租公司給付獎金，亦經
      原法院95年訴字第1148號、本院96年上字第670號判決駁
      回上訴人之訴，並經最高法院96年台上字第2895號裁定駁
      回上訴人上訴確定。上訴人以其為迪和公司承辦理中租公
      司委託管理事項之經營團隊成員之一，主張其得依該條約
      定，請求中租給付獎金，應非可取。且遍觀系爭契約，並
      未約定中租公司對於迪和公司之經營團隊成員負有給付任
      何報酬之義務，被上訴人抗辯中租公司依系爭契約並無給
      付上訴人報酬之義務，應為可取。
（二）上訴人可否依75年創業投資事業管理規則第13條第3款請
      求中租公司給付報酬？
      查75年創業投資事業管理規則第13條第3款固規定：「創
      業投資事業應於公司章程或合夥契約中訂明：主要經理人
      員或受託之管理顧問專業機構及其他員工分紅標準」（見
      本院卷第44頁背面），惟此係針對創業投資事業所為之規
      定，而創業投資事業非必委託管理顧問專業機構經營，是
      其所謂主要經理人員，自係指創業投資事業本身之主要經
      理人員而言，而非指受託之管理顧問專業機構之主要經理
      人員，否則即無將主要經理人員及受委託之管理專業機構
      分別併列之必要。上訴人主張該款所稱之主要經理人係指
      受託管理顧問專業機構之主要經理人，應非可取。且中租
      公司歷年之章程，均無訂定應給付受託管理顧問機構之主
      要經理人之規定，有該公司歷年修訂之章程在卷足憑（見
      原審卷第217至237頁），足見中租公司並無依上開管理規
      則應給付上訴人獎金或報酬之義務，上訴人既未受雇於中
      租公司，更非中租公司之主要經理人，其主張其得依上開
      條款規定請求中租公司給付報酬，自非有據。
（三）創投業界有無委託管理公司應給付受託管理契約辦理委託
      管理事項之經營團隊成員報酬之習慣？如有，上訴人可否
      依該習慣請求中租公司給付報酬？
      按民事，法律所未規定者，依習慣；無習慣者，依法理，
      民法第1條定有明文。又習慣法之成立，須以多年慣行之
      事實及普通一般人之確信心為其基礎，故習慣法則之成立
      ，係以習慣事實為基礎，故主張習慣法則以為攻擊防禦方
      法者，自應依主張事實之通例，就此項慣行為該地方人均
      認其有拘束其行為之效力之事實，負舉證責任，如不能舉
      出確切可信之憑證以為證明，即不能認為有此項習慣之存
      在。本件上訴人雖主張創投業界有創投公司對於受其委託
      之經營管理團隊成員，給予獲利20%獎勵金之習慣，並提
      出盛立軍所著「創業投資－操作、機制與策略」19至20頁
      、智融集團網站資料及相關剪報、台灣創投業年鑑、邵慶
      平著「從代理理論檢視我國創投產業的發展－契約、法令
      與政策」第120頁、徐大麟著「懷念李國鼎先生－台灣創
      投事業啟動」、智玖公司登記資料、中國時報剪報、商業
      週刊、誠宇創投基金網頁及相關資料等資料為證（見本院
      卷第33至116頁），惟觀諸上開資料，均無創投業界有給
      付受委託管理專業機構之成員個人獎金之慣例之記載或報
      導。上訴人所提95年7月4日經濟日報雖報導「『我們公司
      今年會出現分紅超過千萬的資深經理人！』說這話的是益
      鼎創投總經理邱德成，他所指的資深經理人並非創投基金
      的股東，而是管理顧問公司的成員」（見本院卷第36頁）
      ，惟該報導主要內容乃在彰顯該公司之營運績效，至於文
      中所載管理顧問公司之資深經理人將可分紅超過千萬云云
      ，是否確有其事，其詳細約定內容為何，則未見任何查證
      或提出相關資料以資佐證，自難僅憑該則報導即認該公司
      有發放千萬紅利予管理顧問公司經理人之情事，縱確有其
      事，上訴人亦未舉證益鼎創投公司與其管理顧問公司及其
      成員間契約之約定內容，益鼎公司是依契約或依習慣給付
      報酬予管理顧問公司成員？況上訴人僅舉益鼎公司一家為
      例，亦難認創投業界有給付受委託管理專業機構之成員個
      人獎金之慣例。上訴人既未舉證創投業界有此習慣存在，
      則上訴人主張其可依該習慣，請求中租公司給付報酬，即
      無足取。
（四）中租公司拒絕應給付上訴人報酬，有無違反誠信原則？
      按權利之行使，不得違反公共利益，或以損害他人為主要
      目的。行使權利，履行義務，應依誠實及信用方法。民法
      第148條定有明文。查中租公司並無依其與迪和公司間之
      系爭契約第5條約定、75年創業投資事業管理規則第13 條
      第3款規定、及創投業界之習慣給付上訴人報酬之義務，
      上訴人與中租公司間並無任何契約或權利義務關係，已如
      前述，則中租公司拒絕給付上訴人報酬，自難認有何公共
      利益或違反誠信原則之可言。
（五）被上訴人未同意給付上訴人報酬，有無違背法令？是否構
      成侵權行為？有無違反誠信原則？
  １、按公司負責人對於公司業務之執行，如有違反法令致他人
      受有損害時，對他人應與公司負連帶賠償之責。又因故意
      或過失，不法侵害他人之權利者，負損害賠償責任。故意
      以背於善良風俗之方法，加損害於他人者亦同，公司法第
      23條第2項，民法第184條第1項分別定有明文。又按公司
      法第23條規定：「公司負責人對於公司業務之執行，如有
      違反法令致他人受有損害時，對他人應與公司負連帶賠償
      之責。」所謂公司業務之執行，自係指公司負責人處理有
      關公司之事務，且必以公司負有賠償之責，始有公司負責
      人與公司負連帶賠償責任之可言（最高法院89年台上字第
      2749號判決意旨參照）。
  ２、本件上訴人前依中租公司與迪和公司間委託管理契約第5
      條、75年「創業投資事業管理規則」第13條第3款規定，
      及創投業界習慣，請求中租公司給付報酬，經士林地方法
      院95年訴字第1148號判決、本院96年度上字第670號判決
      及最高法院96年台上字第2895號裁定駁回確定。上訴人提
      起再審亦經本院97年度再字第6號判決、最高法院97年度
      台上字第1146號裁定駁回在案。上訴人另提再審，復經本
      院以97年度再字第36號判決駁回在案，為兩造所不爭，並
      有上開裁判書在卷足憑（見原審卷第124至138頁），中租
      公司既不負給付報酬予上訴人之責任，則為中租公司董事
      長及董事之被上訴人，拒絕給付報酬予上訴人，自難認係
      違反法令或有何故意或過失不法侵害上訴人之權利，或故
      意以背於善良風俗之方法加損害於上訴人之不法情事，亦
      與誠信原則無違，則上訴人主張被上訴人違背法令、違反
      誠信原則，應依公司法第23條第2項、民法第184條第1項
      規定負損害賠償責任，亦非可取。
六、綜上所述，本件上訴人主張其對於訴外人中租公司有報酬請
    求權，被上訴人為中租公司董事長及董事，拒絕上訴人之請
    求，應依民法第184條第1項、第148條、公司法第23條第2項
    規定，負損害賠償責任，為不足採，被上訴人抗辯上訴人與
    中租公司間無任何權利債務關係存在，被上訴人拒絕上訴人
    之請求，並無不法，尚屬可信。從而，上訴人請求被上訴人
    給付425萬元及自起訴狀繕本送達翌日起至清償日止按年息
    百分之五計算之利息，為無理由，不應准許。其假執行之聲
    請亦失所附麗，應併予駁回。原審為上訴人敗訴之判決，及
    駁回其假執行之聲請，並無不合。上訴意旨指摘原判決不當
    ，求予廢棄改判，為無理由，應予駁回。
七、本件事證已臻明確，兩造其餘之攻擊防禦方法及所提證據，
    經審酌後認均無礙判決之結果，爰不予一一論述。
八、據上論結，本件上訴為無理由，依民事訴訟法第449條第1項
    、第78條，判決如主文。
中    華    民    國    98    年    6     月    16    日
                    民事第三庭
                        審判長法  官  林敬修
                              法  官  吳青蓉
                              法  官  張靜女
正本係照原本作成。
如不服本判決，應於收受送達後20日內向本院提出上訴書狀，其
未表明上訴理由者，應於提出上訴後20日內向本院補提理由書狀
（均須按他造當事人之人數附繕本）上訴時應提出委任律師或具
有律師資格之人之委任狀；委任有律師資格者，另應附具律師資
格證書及釋明委任人與受任人有民事訴訟法第466條之1第1項但
書或第2項（詳附註）所定關係之釋明文書影本。
中    華    民    國    98    年    6     月    16    日
                              書記官  蕭麗珍
附註：
民事訴訟法第466條之1（第1項、第2項）：
對於第二審判決上訴，上訴人應委任律師為訴訟代理人。但上訴
人或其他法定代理人具有律師資格者，不在此限。
上訴人之配偶、三親等內之血親、二親等內之姻親，或上訴人為
法人、中央或地方機關時，其所屬專任人員具有律師資格並經法
院認為適當者，亦得為第三審訴訟代理人。


司法院資訊處製作；財團法人民間司法改革基金會備份。
